ACORDAO-COMPLETO-2515768

ACÓRDÃO 2941/2021 ATA 48/2021 - PLENÁRIO

VISTOS, relatados e discutidos estes autos de representação formulada por Moraes Nascimento & Picolotto Advogados Associados, alegando possíveis irregularidades no Edital de Credenciamento 2021/001, cujo objeto é a contratação de sociedades de advogados para a prestação de serviços técnicos e advocatícios de interesse da Ativos S.A. Securitizadora de Créditos Financeiros,
ACORDAM os Ministros do Tribunal de Contas da União, reunidos em sessão Plenária, ante as razões expostas pelo Relator, em: 
9.1. conhecer da representação por estarem satisfeitos os requisitos de admissibilidade constantes no art. 87, § 2º, da Lei 13.303/2016, c/c o art. 237, inciso VII e parágrafo único, do Regimento Interno/TCU, e no art. 103, § 1º, da Resolução - TCU 259/2014, para no mérito julgá-la improcedente;
9.2 comunicar ao representante e à Ativos S.A. Securitizadora de Créditos Financeiros desta decisão.

Representação sobre possíveis irregularidades em edital de credenciamento cujo objeto é a contratação de sociedades de advogados para a prestação de serviços técnicos e advocatícios.

Ativos S.a. Companhia Securitizadora de Créditos Financeiros.

3. Interessados/Responsáveis:
3.1. Interessado: Ativos S.A. Companhia Securitizadora de Créditos Financeiros (05.437.257/0001-29).

13.1. Ministros presentes: Bruno Dantas (na Presidência), Walton Alencar Rodrigues (Relator), Benjamin Zymler, Augusto Nardes, Aroldo Cedraz, Raimundo Carreiro, Vital do Rêgo e Jorge Oliveira.
13.2. Ministros-Substitutos presentes: Augusto Sherman Cavalcanti, Marcos Bemquerer Costa e Weder de Oliveira.

WALTON ALENCAR RODRIGUES

Trata-se de representação, com pedido de medida cautelar, formulada pelo escritório de advocacia Moraes Nascimento & Picolotto Advogados Associados, em referência a possíveis irregularidades no credenciamento 2021/001, cujo objeto é o credenciamento de sociedades de advogados para a prestação de serviços técnicos e advocatícios de interesse da Ativos S.A. Securitizadora de Créditos Financeiros e suas subsidiárias.
A instrução inicial da Secretaria de Controle Externo de Aquisições Logísticas (Selog) identificou indícios de utilização indevida do procedimento auxiliar (credenciamento) e de restrições na fase de habilitação e apontou a necessidade de oitiva e de diligência da Ativos S.A. Securitizadora de Créditos Financeiros (peças 13 e 14) . Por meio do Despacho inserido à peça 12, conheci da representação e determinei a realização da medida saneadora sugerida pela área técnica do TCU.
Acolho como relatório, naquilo que se alinhar às minhas razões de decidir, a instrução da Selog/D1, que contou com a anuência do Diretor, mas quanto ao encaminhamento não teve a anuência da dirigente da Selog que discordou quanto à necessidade de medida acautelatória (peças 37 a 39) :
	Objeto da Contratação

	Credenciamento de sociedades de advogados para a prestação de serviços técnicos e advocatícios de interesse da Ativos S.A. Securitizadora de Créditos Financeiros e suas subsidiárias, em caráter temporário, não exclusivo e sem vínculo empregatício (peça 8, p. 1) 

	Procedimento Auxiliar de Contratação  
	Modalidade  
	Número do Certame

	Credenciamento
	Não se aplica (inexigibilidade de licitação) 
	2021/001

	Modo de Disputa
	Critério de Julgamento

	Não se aplica (inexigibilidade de licitação) 
	Não se aplica

	Vigência
	Valor Estimado

	Até 60 meses, a partir da data de divulgação do resultado (peça 8, p 5) .
	R$ 17.388.000,00 (estimativa para os 12 meses de 2022 - peça 18, p. 35, e peça 27, p. 2) 

	Legislação que Rege o Certame

	Lei 13.303/2016 (Lei das Estatais) e Regulamento próprio da entidade

	Fase do Certame

	Em 23/7/2021, foi encerrada a etapa de recebimento de documentos de habilitação das interessadas que apresentaram propostas (peça 9, p. 2) , sendo a próxima etapa a de análise da documentação enviada (peça 8, p. 12, itens 9.8.3 e 11.3 do edital) , O site licitações-e, consultado em 14/9/2021, apresentou a mesma situação registrada à peça 9 (lançada aos autos em 27/7/2021, indica 64 concorrentes pelo lote 1, um deles como arrematante, sem indicar nada sobre os outros três lotes) , denotando que não houve mais divulgação de resultados desde então.  

	B. Histórico

	O representante alegou, em suma, que (peça 1) : 
	a) o item 7.1 do termo de referência do edital (TR) estabelece regra que restringe a competição, ao exigir, para efeito de habilitação, comprovação de registro do escritório (matriz ou filial) em seccional da OAB de um dos estados dos lotes que pretende concorrer;
	b) em pedido de esclarecimento, a entidade teria reforçado a exigência ao informar: "Vai concorrer ao lote 1, comprove que possui escritório registrado na OAB de SP. Vai concorrer ao lote 2: comprove que possui escritório registrado na OAB de um dos estados componentes do lote" (peça 5) ;
	c) há jurisprudência do TCU que considera abusiva a prática de exigir requisitos de inscrição e registros para mera habilitação (Acórdão 539/2007-TCU-Plenário; Acórdão 6920/2015-TCU-Primeira Câmara; Acórdão 1639/2017-TCU-Plenário; e Súmula - TCU 272) ;
	d) a exigência de instalação física também é discutível, pois a execução dos serviços advocatícios é majoritariamente por meios eletrônicos, ainda mais quando não demonstrada sua necessidade inconteste e considerando a meta do Conselho Nacional de Justiça para implantação do Juízo 100% Digital, pela Resolução - CNJ 345/20201;
	e) até mesmo para a excepcional necessidade de atos presenciais, inclusive transformados em digitais em razão da pandemia de Covid-19, há a possibilidade de que se façam por meio de correspondentes jurídicos, estes também advogados, assegurando serviço profissional ético e seguro;
	f) o entendimento expresso no Acórdão 1214/2013-TCU-Plenário e no Acórdão 273/2014-TCU-Plenário é no sentido de vedar a exigência de instalação de escritório no local da prestação do serviço como critério de habilitação, sendo admitida tal exigência apenas a partir da assinatura do contrato, desde que respaldada tecnicamente, demonstrando sua absoluta necessidade, sem exceder os limites da razoabilidade, restringir o caráter competitivo da licitação e impor ônus dispensável ao futuro contratado;
	g) a atividade advocatícia patentemente pode ser prestada à distância, sem qualquer instalação física, mesmo após a assinatura de contrato, prestigiando o caráter competitivo da licitação, a economicidade do contrato e o princípio da isonomia; e
	h) os fatos dão ensejo a que se requeira (i) suspensão cautelar do certame, frente à ofensa a precedentes deste Tribunal; (ii) após oitiva da entidade, anulação de todos os atos do certame e exclusão definitiva da exigência de instalações físicas, mesmo após a contratação; e (iii) alternativamente, caso entenda pela manutenção da necessidade de instalações físicas após a contratação, a reabertura de participação das sociedades de advogados que não preencheram os requisitos, para postergar a comprovação das instalações físicas somente após a contratação, fixando prazo razoável.
Em instrução inicial (peças 10 e 11) , foram examinados a admissibilidade da representação e os pressupostos para concessão da cautelar pleiteada, sendo constatadas a presença do perigo da demora e a parcial plausibilidade jurídica, mas verificada ausência de elementos que permitissem avaliar o pressuposto do perigo da demora reverso. Nesse sentido, propôs-se conhecer a representação, realizar oitiva prévia e diligência à entidade Ativos S/A, tendo o relator do feito anuído à peça 12.
Promovidas as oitiva prévia e diligência quanto às alegações do representante e demais questões levantadas por esta Unidade Técnica, passa-se a analisar as respostas apresentadas, ponto a ponto, conforme transcrição no tópico E adiante. 

	C. Histórico de Comunicações

	Despacho do Relator
	Peça 12
	10/8/2021

	Ofícios Encaminhados pelo TCU

	À entidade
	Ofícios 44742 e 44743/2021-TCU/Seproc, de 10/8/2021 (peças 13-14) 

	D. Documentos Apresentados em Resposta à Oitiva

	Pela Unidade Jurisdicionada

	Ofícios s/n, de 18/8/2021 (peças 18 e 27) e anexos (peças 19-26 e 28-33) 

	E. Medida Cautelar - Avaliação dos Pressupostos

	Perigo da Demora

	Há decisão judicial ou administrativa, sem especificação de prazo, para suspender o andamento do processo licitatório ou a contratação?
	Não há informação

	No caso de contratações não decorrentes de Registro de Preços:
	Os contratos decorrentes do certame já foram assinados?
	Não

	Perigo da Demora Reverso

	O serviço/bem é essencial ao funcionamento das atividades da Unidade Jurisdicionada
	Sim

	A Unidade Jurisdicionada entidade está coberta contratualmente pelo serviço com razoável vigência (há a possibilidade de voltar a fase ou refazer o certame, a depender da consequência da concessão de cautelar no caso concreto) ou admite prorrogação excepcional?
	Sim

	Caso haja a possibilidade de manutenção do contrato com a atual prestadora dos serviços, as condições dessa contratação seriam melhores (menor preço e atendimento satisfatório) que o que se está em vias de contratar?
	Não há informação

	Plausibilidade Jurídica

	A Unidade Jurisdicionada está sujeita aos normativos supostamente infringidos?
	Sim

	Há plausibilidade nas alegações do representante ou nas verificações realizadas pela Unidade Técnica?
	Não

	Há indício de sobrepreço ou superfaturamento?
	Não

	Há grave risco de lesão ao erário, inexecução ou execução insatisfatória do objeto?
	Não

	Manifestação da Unidade Jurisdicionada: (peça 18, p. 22-28) 
	a) o contexto dos Acórdãos citados na instrução inicial (1.639/2017-TCU-Plenário e 1.320/2021-TCU-Plenário) , tratando de exigência de cópia das carteiras das Seccionais de Brasília e/ou Minas Gerais ou declaração pertinente, difere do contexto das exigências editalícias ora questionadas, que tratam de contratação por lote, sendo necessário apenas que a credenciada esteja inscrita em um Estado do lote, ou seja, já esteja constituída em um dos Estado do lote pretendido, não havendo semelhança com as exigências e a legislação aplicada aos editais objeto dos acórdãos;
	b) similarmente, os citados Acórdão 979/2005-TCU-Plenário e 852/2010-TCU-Plenário também se mostram inaplicáveis à situação presente, pois não há exigência de inscrição prévia na OAB para prestação dos serviços, mas sim critérios que possibilitam melhor gestão e eficiência na prestação dos serviços, exigindo que o interessado esteja em um Estado do lote, pela matriz ou filial;
	c) no mesmo sentido, inaplicável a Súmula - TCU 272, pois não há custos a mais impostos às interessadas que optarão pelos estados integrantes de lote, vez que se busca selecionar empresas já sediadas em um dos estados do lote em conformidade com o edital, sendo importante tal critério devido inclusive às alterações trazidas pelo novo Código de Processo Civil (CPC) nos trâmites dos órgãos de primeiro e segundo graus, entre elas: racionalização do sistema recursal, regulamentação do incidente de desconsideração da personalidade jurídica, fixação de prazo para publicação das decisões e simplificação do procedimento em geral relacionado ao estímulo à conciliação, mediação, negociação e arbitragem, sendo imprescindível o domínio de suas regras e a experiência prática da advocacia nos respectivos tribunais estaduais, que em muitos casos não possuem integralização e padronização de sistemas eletrônicos e também atuam com comarcas que necessitam de atuação presencial devido ao volume de processos físicos;
	d) a exigência de inscrição ou registro do interessado na Seccional da OAB em um dos estados pertencentes ao lote pretendido ocorre em razão da própria natureza dos serviços a serem prestados no mercado privado, objetivando a prestação dos serviços nos tribunais de todos os estados já de atuação dos interessados, inexistindo contrariedade à lei, normativos ou jurisprudência;
	e) é necessário expertise inconteste na prestação do serviço e conhecimento dos sistemas eletrônicos e formas de acesso da jurisdição da prestação de serviço, bem como o posicionamento de cada tribunal da região para melhor atender os serviços;
	f) o Estatuto dos Advogados exige inscrição suplementar na OAB em cada Estado em que haja atuação acima de cinco processos anuais;
	g) busca-se contratar escritórios com conhecimento e/ou atuação nos Estados/Lotes para os quais se concorre, evitando que "uma sociedade localizada no Norte do país se habilite à prestação de serviço no Sul, sem que possua sobretudo uma sociedade na pretensa região e que efetivamente conheça a forma de tramitação processual/jurisdicional visando à excelência no atendimento das atividades e efetivo cumprimento do objeto contratado;
	h) diminuir ou retirar referida exigência traria prejuízos à Ativos e suas subsidiárias, pois possibilitaria a contratação de prestadoras inexperientes em estados que demandam atuação em processos físicos de comarcas ainda sem atuação com processos eletrônicos, prejuízos que seriam questionados pelos acionistas e eventuais órgãos fiscalizadores, indo de encontro aos princípios da moralidade, da economicidade, da legalidade, entre outros aplicáveis;
	i) quanto ao critério para que os prestadores possuam estrutura para atender o objeto do credenciamento, objetiva a viabilidade técnica e econômica aos contratos, não se exigindo estrutura física, como mencionado na instrução da Selog, mas organizacional, de pessoal, viabilizando técnica e economicamente a prestação do serviço;
	j) eventual contratação de prestador de serviço sem estrutura em um dos lotes que pretenda atuar não é viável economicamente, tão pouco tecnicamente, por tratar-se de condição prévia à habilitação, sendo insuficiente a mera demonstração do potencial para a prestação dos serviços, devendo-se comprovar a possibilidade concreta de que o serviço será prestado de forma satisfatória e economicamente viável ao interessado, considerando a tabela de remuneração dos serviços do edital, o que se faz pelos registros junto à OAB em um dos estados do lote pretendido, conforme edital;
	k) em razão do volume de suas operações e da quantidade de processos judiciais, a Ativos demandará expressivamente os escritórios nos estados previstos para prestação do serviço, o que lhes exigirá capacidade técnica e operacional e amplo conhecimento prévio da justiça local dos estados escolhidos no lote, assegurando prestação do serviço de forma satisfatória, eficiente e célere, evitando impactos negativos no resultado da companhia e danos aos acionistas;
	l) "vislumbra-se a necessidade de comprovar, não só estrutura operacional, mas também o nível de especialização, a experiência e o desempenho prévio no atendimento às demandas nos estados em que se retende atuar, bem como sua reputação junto à OAB"; e
	m) assim, os requisitos editalícios mostram-se razoáveis e proporcionais, pois não visam cercear a participação de interessados, mas possibilitar a contratação daqueles que possuam condições mínimas à boa prestação dos serviços, valendo para todas as sociedades, preservando os princípios da isonomia e da competitividade..
Item "b" da oitiva prévia: justificativa técnica para a exigência estabelecida no edital quanto à existência de escritório em uma das UF do lote pretendido, bem como manutenção de capilaridade e estrutura em todas as comarcas existentes nas localidades onde os trabalhos serão realizados, conforme item 7.3.4 do termo de referência do edital, a fim de que a exigência não restrinja a competitividade do certame, bem como não contrarie o princípio da igualdade, previstos no art. 31 da Lei 13.303/2016
Fundamento legal ou jurisprudencial: princípios da competitividade e da igualdade, previstos no art. 31 da Lei 13.303/2016
Manifestação da Unidade Jurisdicionada: (peça 18, p. 28-30) 
	a) a interessada deve comprovar registro em um dos estados do lote pretendido e declarar (Anexo C) que possui ou possuirá e manterá durante a vigência contratual capilaridade e estrutura para realizar os trabalhos em todas as comarcas existentes ou que venham a existir, não havendo exigência de correspondente estrutura física;
	b) pela referida declaração, a interessada poderá posteriormente ajustar a sua atividade à devida prestação de serviço, ficando assente mais uma vez que não há imposição de despesas anteriores à contratação;
	c) tal critério foi estabelecido considerando o pagamento por ato na prestação de serviço, inexistindo reembolso por despesa com deslocamentos;
	d) a exigência da manutenção de capilaridade e estrutura em todas as comarcas existentes nas localidades onde os trabalhos serão realizados visa a possibilitar o melhor atendimento, especialmente quanto aos processos físicos ainda existentes em diversas comarcas, estrutura essa que não corresponde à estrutura física, mas estrutura organizacional e pessoal, que poderá ser ajustada posteriormente à contratação;
	e) os critérios foram desenvolvidos pela área técnica, considerando a vivência e a condução do edital do credenciamento vigente, realizado em 2016, o qual possibilitou a atuação de escritórios sem conhecimento prévio em outros estados, registando-se que o desempenho das sociedades que possuem efetivo conhecimento da área de atuação supera o das sem conhecimento e que houve rescisão contratual de sociedade contratada para determinado lote, devido, acredita-se, à ausência de expertise na área de atuação, que corroborou para o seu desempenho questionável e desídia na condução processual;
	f) o representante desconhece a situação judiciária dos estados em sua plenitude, como a tramitação de processos físicos em diversas comarcas e em grande quantidade, o que causaria prejuízo ao particular que esperasse contar só com processos eletrônicos; e
	g) o art. 31 da Lei 13.303/2016 elenca os princípios licitatórios a serem observados pelas estatais (proposta mais vantajosa, impessoalidade, moralidade igualdade, publicidade, eficiência, probidade administrativa, economicidade, desenvolvimento nacional sustentável, vinculação ao instrumento convocatório, obtenção de competitividade e julgamento objetivo) , de forma harmônica, tendo as exigências editalícias em tela observado também os princípios da razoabilidade, impessoalidade, eficiência e economicidade.
Item "c" da oitiva prévia: justificativa técnica para as regras estabelecidas no item 11 do edital, bem como nos itens 1.3 e 1.4 do termo de referência do edital, que tratam da possibilidade do credenciamento de diversas empresas em cada lote, com classificação estabelecida por meio de sorteio, sendo que haverá, no entanto, contratação inicial de quantidade limitada de credenciados, podendo ou não contratar as demais credenciadas de acordo com sua necessidade e conveniência, o que pode ter contrariado jurisprudência deste Tribunal, a exemplo dos Acórdão 408/2012-TCU-Plenário e 2.504/2017-TCU-1ª Câmara
Fundamento legal ou jurisprudencial: princípio da motivação e Acórdão 408/2012-TCU-Plenário e 2.504/2017-TCU-1ª Câmara
Manifestação da Unidade Jurisdicionada: (peça 18, p. 30-33) 
	a) o edital dividiu o credenciamento em quatro lotes, buscando concentrar a prestação de serviços nas sociedades já inscritas e atuantes nos estados de cada lote, para facilitar a recuperação dos créditos, consonante os fins da Ativos e motivado também pela mesma sistemática (divisão em lotes) adotada no credenciamento de 2016, ainda vigente, que se mostrou eficaz;
	b) esse modelo de terceirização é considerado pela área técnica da Companhia o mais adequado, permitindo-lhe eficácia e eficiência com custo reduzido na gestão da terceirização, sem deixar de apresentar atratividade às sociedades que tenham expertise e estrutura para atender a demanda da Ativos;
	c) no ramo da recuperação de crédito, disputado com outras empresas qualificadas, rebaixar a qualidade da prestação de serviços importaria perder ou deixar de ganhar dinheiro, em prejuízo dos acionistas, do controlador (Banco do Brasil S/A - BB) e, por conseguinte, da União (acionista majoritário do BB) ;
	d) a especialização dos serviços decorre somente de muito estudo e longo período de atuação efetiva, estando a Ativos revestida de todos os princípios aplicáveis quando busca contratar prestadores com experiência em um dos estados dos lotes pretendidos;
	e) definiu-se a quantidade de sociedades a serem contratadas por lote de atuação considerando que, inicialmente, os lotes terão quantidades aproximadas de processos a serem conduzidos e a distribuição dos serviços será equitativa entre as contratadas em cada grupo/lote;
	f) o planejamento estratégico da Ativos prevê aquisição de novas carteiras ampliando seu portfólio, aumentando as demandas processuais, a serem atendidas por meio da formação de cadastro de reserva previsto no credenciamento, que servirá também para garantir a qualidade da prestação de serviço, avaliada semestralmente, conforme performance das contratadas;
	g) nenhum outro procedimento atenderia às suas necessidades com a eficiência que se espera, em termos de agilidade de reposição das sociedades contratadas, posto que a contratação de apenas uma interessada por lote traria as desvantagens da dependência de única empresa, da condição refém de um contrato (cuja substituição seria morosa, necessitando nova seleção) em prejuízo da atividade-fim e dos riscos de contratação emergencial entre a rescisão e a nova seleção; e a contratação de todas as credenciadas traria as desvantagens de pulverizar o volume de processos, tornando-se desinteressante economicamente para ambas as partes, com baixo interesse das empresas e alto custo de controle e gestão para a Ativos;
	h) frisa-se que todas as interessadas que atenderam aos critérios de qualificação serão credenciadas para sorteio, garantindo igual oportunidade a todas e tratamento isonômico e impessoal, implicando que todas as interessadas ficam disponíveis à contratação, distintamente do dever de contratar todos os habilitados; e
	i) a contratação de algumas interessadas, antes não aceita pelo TCU, foi admitida ainda que em decisão provisória, envolvendo o credenciamento 2013/16655 do BB, sob entendimento de que a redução da quantidade de contratadas e a adoção de cadastro de reserva tendem a permitir a contratação de prestadoras mais qualificadas, a teor do Acórdão 532/2015-TCU-Plenário, relatado pelo ministro José Mucio (TC Processo 018.515/2014-2) .
Item "d" e "e" da oitiva prévia: d) demais informações que julgar necessárias; e e) designação formal de interlocutor que conheça da matéria para dirimir eventuais dúvidas, informando nome, função/cargo, e-mail e telefone de contato
Manifestação da Unidade Jurisdicionada: (peça 18, p. 6-22 e 33) 
	a) a Ativos sujeita-se à Lei 13.303/2016 (Lei das Estatais) e a seu Regulamento de Licitações e Contratos (RLC) e, enquanto adquirente e gestora de créditos oriundos de operações no mercado, atua em ambiente competitivo, que leva em conta a autonomia da vontade, observando os preceitos de direito privado, conforme prevê a doutrina e o art. 68 da lei 13.303/2016;
	b) o art. 9º, inc. I, do RLC desobriga a Ativos de observar seus dispositivos na situação de exercício de atividade finalística, a qual inclui a cobrança extrajudicial e judicial dos créditos negociados, tendo o parecer jurídico, à peça 23, se posicionado pela inaplicabilidade da licitação para as contratações feitas pela estatal para atingir seu objeto social, como interpretação do art. 28, § 3º, inc. I, da Lei 13.303/2016;
	c) o credenciamento foi elaborado à luz da Lei 13.303/2016, do respectivo Decreto 8.945/2016 e do RLC da Ativos, não se devendo fazer menções à Lei 8.666/1993, tendo a empresa estudado o objeto, pesquisado editais de outras estatais, considerado sua experiência no credenciamento realizado em 2016 (ainda sob a égide da 8.666/1993) e verificado dados e informações nos tribunais estaduais em que atuarão os escritórios a serem contratados, buscando racionalização, economia, boas práticas, segurança jurídica e eficiência;
	d) a exigência do item 7.1 do TR (comprovação de registro do escritório na Seccional da OAB de um dos estados integrantes do lote pelo qual irá concorrer) relaciona-se à opção de contratação de empresas atuantes nos lotes respectivos, para estabelecer melhores condições de atuação e vantajosidade para a Ativos, considerando também a imposição do Estatuto da Advocacia (Lei 8.906/1994) , em seu art. 10, § 2º, de inscrição suplementar do advogado na seccional da Ordem quando advogar habitualmente em estado diverso de sua inscrição principal, sendo habitual o exercício da advocacia envolvendo mais de cinco ações distribuídas por ano;
	e) a exigência contida no item 7.3.4 do TR (existência de escritório, sede ou filial, em uma das unidades da federação - UF's do lote pretendido) não faz referência à estrutura física e se relaciona à condição de pagamento por ato na prestação do serviço advocatício, sem reembolso por despesas de deslocamento, sendo que a contratação nos moldes pretendidos pelo representante oneraria a estatal;
	f) a jurisprudência do TCU citada pelo representante (Acórdão 539/2007-TCU-Plenário - relator Ministro Marcos Bemquerer, 6.463/2011-1ª Câmara - relator Ministro Walton Alencar, 1.214/2013-Plenário - relator Ministro Aroldo Cedraz, 273/2014-Plenário - relator Ministro Benjamin Zymler e 6.920/2015-1ª Câmara - relator Ministro Weder de Oliveira) relaciona julgados que tratam de casos regidos pela Lei 8.666/1993 e de empresas estatais com patrimônio público, diversamente da Ativos, que exerce atividade econômica concorrencial e é dispensada de licitar para atender sua finalidade nos termos do RLC e da Lei 13.303/2016;
	g) a Lei das Estatais não limitaria o que pode ser exigido como qualificação técnica, apenas prevê, pelo seu art. 58, inc. II, que deve se restringir a parcelas do objeto técnica ou economicamente relevantes, conforme parâmetros habilitatórios expressos no edital, não havendo assim qualquer irregularidade nas exigências;
	h) desse modo, não há razão para anular o certame ou suspendê-lo cautelarmente, buscando o representante a tutela do TCU para alterar os critérios de contratação fixados no edital amparados pela lei, regulamentação e jurisprudência aplicáveis; e
	i) os critérios editalícios estão conformes com a estratégia de negócio da Ativos, securitizadora de créditos financeiros, pretendendo contratar sociedades de advogados que prestem serviços de forma satisfatória para atender a sua atividade finalística, buscando soluções padrões de mercado contratação de escritórios com excelência e capilaridade, sendo legítimo que se busque empresa com experiência de atuação e que possua registro e estrutura em um dos estados do lote escolhido para atuar;
	j) resta, então, descaracterizada a plausibilidade jurídica e os demais pressupostos da medida cautelar pleiteada pelo representante; e
	k) para dirimir eventuais dúvidas, seguem os dados dos dois interlocutores identificados à peça 18, p. 33.
Itens "a" a "d" da diligência: a) informe o valor estimado para a contratação, considerando o período estimado de vigência de 60 meses para o credenciamento; b) informe o atual estágio do certame, bem como das possíveis contratações decorrentes; c) informe se a contratação é essencial para a entidade, bem como se há cobertura contratual para o serviço que se pretende contratar, com razoável vigência ou se admite prorrogação excepcional, bem como, caso haja a possibilidade de manutenção do contrato com a atual prestadora dos serviços, se as condições dessa contratação seriam melhores (menor preço e atendimento satisfatório) que o que se está em vias de contratar; e d) demais informações que julgar necessárias
Manifestação da Unidade Jurisdicionada: (peça 18, p. 34-38, e peça 27) 
	a) o credenciamento em tela visa contratar até oito escritórios em caráter temporário, não exclusivo e sem vínculo empregatício, com remuneração por demanda, conforme descrito na Tabela de Remuneração de Serviços Jurídicos (anexo I, peça 19) , cujos preços foram balizados em estudo e pesquisa de mercado prévios à abertura do credenciamento (anexo II) , sendo o preço global previsto para 60 meses mera expectativa, considerando que a remuneração da contratada é por ato praticado e decorre da sua atuação e da evolução dos processos;
	b) os valores constantes da referida tabela utilizaram a seguinte metodologia, a partir das propostas enviadas: (i) identificação da média, mediana, desvio padrão e coeficiente de variação para cada demanda; (ii) adoção do menor preço do item, se o coeficiente de variação for menor que 0,1; (iii) descarte de todos os valores maiores que a média + coeficiente de variação, se este for maior que 0,1; (iv) dos valores restantes, identificam-se novas média e mediana; (v) adoção do menor valor entre a média e a mediana;
	c) tal metodologia levou às seguintes estimativas anuais:
2021: R$ 16.800.000,00;
2022: R$ 17.388.000,00;
2023: R$ 17.994.000,00;
2024: R$ 18.483.000,00;
2025: R$ 19.037.000,00
	d) recepcionada a documentação das interessadas, o procedimento encontra-se na fase de conferência dos documentos apresentados, não havendo ainda apuração dos credenciados, inabilitados e desclassificados, prevendo-se os passos seguintes: publicação do resultado da análise, abertura de prazo para recursos e seu exame, publicação da data do sorteio e convocação para contratação pela ordem de classificação no sorteio;
	e) o item 2 do TR apresenta a justificativa das contratações, sendo que parte da grande quantidade de operações adquiridas e a adquirir (aquisição, gestão e recuperação de créditos de instituições financeiras) já ajuizadas por clientes, terceiros, cedente e/ou pela Ativos e suas subsidiárias compõe a demanda da Companhia pela condução, patrocínio e acompanhamento de ações judiciais e/ou administrativas, incluindo todos os incidentes e ações incidentais; quando a Ativos não figure nos polos das demandas, deve-se analisar  realização da sucessão processual e/ou ingresso como assistente litisconsorcial;
	f) as atividades podem consistir também no ajuizamento de demandas judiciais, mormente as de recuperação de crédito e correlatas, cobranças, acordos etc.; no polo passivo, as atividades visam à defesa e acompanhamento dos processos judiciais e administrativos; 
	g) a terceirização dos serviços advocatícios mostra-se necessária em razão do volume e da pulverização das operações adquiridas pela Ativos e da ausência de filiais da Ativos e subsidiárias em várias UF, inviabilizando a atuação nas ações judiciais dos advogados integrantes do quadro de funcionários, que atuam principalmente nas áreas jurídicas e negociais estratégicas e no acompanhamento, orientação, assessoria e apoio às sociedades contratadas;
	h) a inexigibilidade licitatória mediante credenciamento é o meio adequado às contratações pretendidas, dada a inviabilidade de competição de sociedades de advogados pela vedação da prática de mercancia, conforme estabelecido na Lei 8.906/1994 e no Código de Ética e Disciplina da OAB;
	i) o critério de julgamento "melhor técnica" que aparenta adequado ao caso não permitiria, entretanto, a isonomia entre os participantes, devido, por exemplo, à pontuação por volume de serviços, por existência de sede e/ou filial nas UFs do lote e por número de advogados, que poderia beneficiar alguns escritórios, e à pontuação por resultados positivos obtidos, que poderia restar subjetiva, pois dependente da natureza de cada processo; 
	j) assim, definiu-se o credenciamento para as contratações pretendidas, baseadas no art. 30, caput, da Lei 13.3030/2016;
	k) quanto aos atuais contratos, assinados em 2016, decorrentes também de credenciamento e sorteio, originalmente houve separação dos contratos em polo ativo e polo passivo, divididos em cinco lotes de atuação, visando contratar até dez escritórios (com os polos, o modelo atual pode abarcar até 20 escritórios contratados) , prevendo remuneração por ato praticado, a exemplo de citação, penhora aperfeiçoada, registro de sentença entre outros;
	l) os contratos atuais contemplam condições similares às previstas no edital de credenciamento 2021/001 e foram prorrogados de forma excepcional no mês de agosto/2021 por mais 12 meses, com cláusula resolutiva vinculada à conclusão do procedimento em questão, não sendo passiveis de nova prorrogação, razão pela qual torna-se imperioso consumar o credenciamento em tela.
As informações prestadas atendem majoritariamente o solicitado na diligência, particularmente sobre o valor da contratação, o presente estágio do certame e atos decorrentes, a importância da contratação e a cobertura contratual atual.
A estatal manifestante apresentou inclusive comentários adicionais conexos aos itens da oitiva, mas deixou de atender parte do solicitado na letra "d" da diligência, relativamente ao cotejo entre as condições contratadas vigentes e as que se esperam do novo credenciamento.
Além disso, deixou de apresentar o conteúdo da documentação referenciada como anexos listados no quadro 1 seguinte:
Quadro 1 - Documentos referenciados pela estatal Ativos 
	Documento supostamente anexado
	Peças
	Lacuna/falha

	Anexo I - Tabela de Remuneração de Serviços Jurídicos
	19, 28
	Em branco

	Anexo II - Pesquisa de Mercado
	24, 29
	Em branco 

	Anexo III - Declaração de Disponibilidade Orçamentária
	22, 30
	Em branco

	Anexo IV - Estágio do Credenciamento
	20, 31
	Em branco

	Anexo V - Termo de Referência
	21, 32
	Em branco

	Estatuto Social, atas, procuração
	15-17, 25-26, 33
	[documentos completos]

	Parecer Jurídico
	23
	[documento completo]

Nada obstante, tais lacunas não impedem nem interferem na proposta de construção participativa proposta adiante e poderão ser objeto de diligência na mesma oportunidade.
As alegações h/i/j supra buscam justificar o modelo adotado de credenciamento, mas apresentam contradições. Por exemplo, a menção ao princípio da isonomia que se busca nas licitações (letra "i" retro) e às disposições sobre inexigibilidade licitatória (letra "j" retro) conflitam com o fundamento da contratação sem licitação, o inc. I do § 3º do art. 28 da Lei 13.303/2016, que dispensa as estatais de observarem as disposições licitatórias da referida lei nos casos em que se enquadram os serviços em tela (contratações vinculadas ao seu objeto social) .
De resto tais alegações aparentam uma mixagem de referências legais, buscando amparo genérico até na vedação legal à mercancia da advocacia, sem justificar de forma robusta e específica a opção pelo credenciamento, que, diante das falhas observadas na presente instrução e das críticas efetuadas pelos pareceristas (item 38 retro) , denota ser inapropriada.   

Em relação a cautelar, não considero estarem presentes os requisitos de admissibilidade, dada a ausência da fumaça do bom direito dado que se está diante de caso de "não competição" por inaplicabilidade de licitação, nos termos do art. 28, §3º, inciso I, da Lei 13.303/2016. Além de estar presente o perigo da demora reverso haja vista que os contratos atuais, fruto do credenciamento de 2016, foram prorrogados em agosto/2021 por mais 12 meses, com cláusula resolutiva vinculada à conclusão do procedimento em questão, não sendo passiveis de nova prorrogação.
Esse é o relatório.

Carolina Alencar Teixeira (45.705/OAB-DF), Delize Sousa Martins Andrade (27.567/OAB-DF), Cinthia Tufaile (159.842/OAB-SP), Luciana Ramos Ribeiro (36.274/OAB-DF), Thiago Mayrink Lopes (33.033/OAB-DF) e Aleane Alves dos Santos (46.099/OAB-DF), representando Ativos S.a. Companhia Securitizadora de Créditos Financeiros.

Não atuou.

REPRESENTAÇÃO. ATIVOS S.A. SECURITIZADORA DE CRÉDITOS FINANCEIROS. CONTRATAÇÃO DE SOCIEDADE DE ADVOGADOS. EXIGÊNCIA DE REGISTRO EM SECCIONAL DA OAB, DE INSTALAÇÃO FÍSICA EM UF E DE COMPROVAÇÃO DE CAPACIDADE OPERACIONAL. INAPLICABILIDADE DE LICITAÇÃO (ART. 28, 3º, I. DA LEI 13.303/2016) PELO FATO DO SERVIÇO CONTRATADO FAZER PARTE DO OBJETO SOCIAL DA ESTATAL. NÃO HAVENDO RESTRIÇÃO À COMPETIÇÃO. CAUTELAR PREJUDICADA. IMPROCEDENTE. COMUNICAÇÃO. ENCERRAR.

REPRESENTAÇÃO (REPR)

Secretaria de Controle Externo de Aquisições Logísticas (Selog).

Trata-se de representação formulada por Moraes Nascimento & Picolotto Advogados Associados, alegando possíveis irregularidades no Edital de Credenciamento 2021/001, cujo objeto é a contratação de sociedades de advogados para a prestação de serviços técnicos e advocatícios de interesse da Ativos S.A. Securitizadora de Créditos Financeiros.
A Ativos é uma sociedade anônima de capital fechado, de natureza não-financeira, pertencente ao conglomerado do Banco do Brasil S.A., tendo como objetivo adquirir créditos oriundos de operações praticadas por instituições financeiras, realizando a gestão da cobrança dos respectivos créditos.
A representante alega, em síntese, que o edital de credenciamento estabelece regra que restringe a competição, ao exigir, para efeito de habilitação, comprovação de registro de escritório em seccional da OAB em uma unidade da federação (UF) do lote que pretende concorrer, bem como contesta a necessidade de instalação física de escritório em uma UF do lote e de declaração de que detém estrutura em todas as comarcas, em dissonância com o atual nível de digitalização do judiciário brasileiro.
Requer, portanto, que o TCU suspenda cautelarmente o credenciamento, realize oitiva, anule os atos administrativos, exclua a exigência de instalações físicas, mesmo após a contratação, ou, subsidiariamente, caso entenda pertinente a manutenção da necessidade de instalações físicas, que determine a reabertura de participação das sociedades de advogados que não preencheram os requisitos, postergando a comprovação dessas instalações para momento posterior à contratação.
Com vistas a garantir que a Ativos se pronunciasse a respeito de questões fáticas e jurídicas referentes ao Credenciamento 2021/001, em especial quanto aos pressupostos da medida cautelar solicitada pela representante, ordenei a realização das medidas necessárias para saneamento dos autos (peças 13 e 14) .
Com base na análise das informações encaminhadas ao Tribunal, o AUFC, contando com a anuência do titular da Selog/D1, propôs ao Tribunal deferir o pedido de cautelar e ouvir a Ativos quanto ao desatendimento de requisitos essenciais para o procedimento de credenciamento e quanto à desvantagem deste procedimento auxiliar, em relação à opção de chamamento público, contrariando o princípio da eficiência (peças 37 e 38) .
 A dirigente da Selog, por sua vez, concorda com a análise das supostas impropriedades apresentadas na instrução do AUFC, mas apresenta entendimento diverso em relação à necessidade da adoção da medida cautelar (peça 39) . 
Considera que, por estar configurada a inaplicabilidade de licitação, art. 28, § 3º, inc. I, da Lei 13.303/2016 (Lei das Estatais) , não há falar em restrição de competição, e, portanto, poderia a estatal utilizar os mesmos critérios em um possível chamamento público. A seu ver, estaria afastada a necessidade de medida cautelar. 
Assevera que a mudança de credenciamento para chamamento público não traria redução significativa em relação ao preço e, em casos de necessidade de substituição do prestador de serviço, poderia acarretar maior demora na reposição.
Ressalta a possibilidade de a Ativos avaliar possível modelagem de chamamento público que abranja cadastro de reserva e múltiplas contratações. 
Por fim, menciona que não vislumbra prejuízo ao Erário; propõe o indeferimento da cautelar, a continuidade do Credenciamento 2021/001 e a ciência à Ativos sobre a falha procedimental ao deixar de prever a contratação de todos os interessados, sem relação de exclusão, o que contraria a jurisprudência desta Corte, Acórdão 351/2010-TCU-Plenário, rel. E. Ministro Marcos Bemquerer Costa.
Feito esse breve resumo, passo a decidir.
Em primeiro lugar, conheço da representação por estarem satisfeitos os requisitos de admissibilidade constantes no art. 87, § 2º, da Lei 13.303/2016, c/c o art. 237, inciso VII e parágrafo único, do Regimento Interno/TCU, e no art. 103, § 1º, da Resolução - TCU 259/2014.
A Lei das Estatais trouxe avanços importantes, no capítulo de licitações e contratos, no sentido de tornar mais ágeis e eficientes os processos de compra e contratação de serviços que se inserem no âmbito do objeto social dessas entidades, em harmonia com o princípio de eficiência, art. 37 da Constituição Federal (CF) , e em cumprimento ao disposto no art. 173, § 1º, inciso III, da CF, com redação dada pela Emenda Constitucional 19/1998, in verbis:
Art. 28. Os contratos com terceiros destinados à prestação de serviços às empresas públicas e às sociedades de economia mista, inclusive de engenharia e de publicidade, à aquisição e à locação de bens, à alienação de bens e ativos integrantes do respectivo patrimônio ou à execução de obras a serem integradas a esse patrimônio, bem como à implementação de ônus real sobre tais bens, serão precedidos de licitação nos termos desta Lei, ressalvadas as hipóteses previstas nos arts. 29 e 30.     
[...]
§ 3º São as empresas públicas e as sociedades de economia mista dispensadas da observância dos dispositivos deste Capítulo nas seguintes situações:
I - Comercialização, prestação ou execução, de forma direta, pelas empresas mencionadas no caput, de produtos, serviços ou obras especificamente relacionados com seus respectivos objetos sociais;  (grifamos) 
Na esteira desse novo marco regulatório, vários acórdãos do Tribunal reconheceram a juridicidade da inaplicabilidade de licitação no caso em que o serviço contratado se refere ao objeto social da estatal. Entre eles, cito o Acórdão 1744/2021-TCU-Plenário, de minha relatoria, referente à contratação direta pelo BNDES de consultoria especializada para apoiar projetos de desestatização.
Nessa mesma linha, o Tribunal também considerou regular a dispensa dos procedimentos licitatórios para a Telebrás contratar empresa que comercializasse a capacidade da banda Ka do satélite geoestacionário de defesa e comunicações estratégicas (SGDC) , por entender que a prestação desse serviço está relacionada ao seu objeto social, Acórdão 2033/2017-TCU-Plenário, rel. E. Ministro Benjamin Zymler.
Nos dois acórdãos, restou claro que a inaplicabilidade de licitação, fundada no art. 28, § 3º, inc. I, da Lei 13.303/2016, não desobriga as estatais de garantirem lisura, transparência e eficiência na seleção do contratado, em deferência aos princípios fundamentais que regem a Administração Pública.
Apesar de a Ativos estar desobrigada a licitar por se tratar da contratação de serviços relacionados ao seu objeto social, a estatal optou por realizar o credenciamento de sociedades advocatícias para buscar a recuperação dos créditos inadimplidos, com esteio no art. 30 da Lei das Estatais, que trata especificamente sobre inviabilidade de competição.
O credenciamento, como procedimento auxiliar, há que possibilitar, conforme jurisprudência majoritária dessa Corte de Contas, que, entre outros requisitos, todos os ofertantes enquadrados nos critérios de habilitação sejam contratados (Acórdão 408/2012-TCU-Plenário, rel. E. Ministro Valmir Campelo, 2.504/2017-TCU-1ª Câmara, rel. E. Ministro Augusto Sherman e 351/2010-TCU-Plenário, rel. E. Ministro Marcos Bemquerer) .
Contudo, a Ativos, apresenta nos autos que o credenciamento visará à contratação de até oito escritórios:
"...
a) o credenciamento em tela visa contratar até oito escritórios em caráter temporário, não exclusivo e sem vínculo empregatício, com remuneração por demanda, conforme descrito na Tabela de Remuneração de Serviços Jurídicos;" (grifamos) 
Em geral, a exigência de contratar todos os habilitados no certame é o que permite o enquadramento do credenciamento na hipótese de inexigibilidade, mas, no caso específico da Ativos, o enquadramento encontra fundamento na hipótese de inaplicabilidade de licitação (art. 28, § 3º, inc. I, da Lei 13.303/2016) e não na hipótese de inexigibilidade (art. 30, da referida Lei) , como apresenta a referida estatal. 
Ao enquadrar a contratação das sociedades de advogados como inexigibilidade pode ter gerado a intelecção equivocada da unidade instrutora de que o houve o desatendimento aos requisitos obrigatórios do credenciamento, haja vista ser este procedimento realizado quando há o interesse da Administração em contratar todos os ofertantes habilitados, sem lista de exclusão.  
Dessa maneira, por estar a Ativos desincumbida de licitar, não identifico afronta à jurisprudência do Tribunal quanto à obrigatoriedade de contratar todos os habilitados, porquanto não se trata de um credenciamento regular.
Tratando-se de credenciamento sui generis, não identifico a presença das irregularidades suscitadas, relativas à necessidade de registro em pelo menos uma seccional da OAB e de manutenção de estrutura nas comarcas atendidas pelo contratado.
O procedimento utilizado pela Ativos não se mostra hábil gerar prejuízo ao Erário por duas questões. A uma, porque a estatal buscou aplicar no Credenciamento 2021/001 parâmetros que foram representativos (proxies) do bom desempenho de algumas sociedades de advogados no credenciamento realizado em 2016 pela estatal e atualmente em vigência.
A duas, não verifico que haja expectativa de redução considerável nos preços ofertados em relação àqueles estimados pela Ativos caso houvesse uma contratação direta, pois, nesse caso a seleção da melhor proposta se daria, possivelmente, em termos de viabilidade técnica e preço, ou seja, aquelas de menor preço porventura apresentadas não seriam necessariamente contratadas.
Decidido o mérito, resta prejudicado o pedido de cautelar.
Por fim, entendo não haver prejuízo à manutenção do Credenciamento 2021/001, conheço da presente representação e voto porque este Tribunal acolha o Acórdão que ora submeto.
TCU, Sala das Sessões, em 8 de dezembro de 2021.
WALTON ALENCAR RODRIGUES 
Relator